ACORDAO-COMPLETO-2404825

ACÓRDÃO 8009/2020 ATA 24/2020 - PRIMEIRA CÂMARA

VISTOS, relatados e discutidos estes autos de tomada de contas especial instaurada pelo Fundo Nacional de Saúde (FNS) , em desfavor da Sra. Regina Rocha Figueiredo Nogueira, em razão de pagamento de despesas com profissionais médicos e odontólogos sem comprovação de atendimento em equipes de saúde da família, por mais de noventa dias, durante o exercício de 2013.
ACORDAM os ministros do Tribunal de Contas da União, reunidos em sessão da 1ª Câmara, ante as razões expostas pelo relator, em:
9.1. considerar revel, para todos os efeitos, com fundamento no art. 12, § 3º, da Lei 8.443/1992, a Sra. Regina Rocha Figueiredo Nogueira;
9.2. julgar irregulares, com fundamento nos arts. 1º, I, e 16, III, "b" e "c", da Lei 8.443/1992 c/c os arts. 19 e 23, III, da mesma lei, e com arts. 1º, I, e 209, II e III, e 214, III, do RI/TCU, as contas da Sra. Regina Rocha Figueiredo Nogueira e condená-la ao pagamento das quantias abaixo especificadas, com a fixação do prazo de 15 (quinze) dias, a contar da notificação, para que comprove, perante este Tribunal (art. 214, III, "a", do RI/TCU) , o recolhimento da dívida aos cofres do Fundo Nacional de Saúde, atualizada monetariamente e acrescida dos juros de mora, calculados a partir das datas discriminadas, até a data do recolhimento, na forma prevista na legislação em vigor:
	Data
	Valor (R$) 

	25/1/2013
	7.130,00

	31/1/2013
	17.840,00

	21/2/2013
	20.070,00

	21/3/2013
	20.070,00

	3/5/2013
	20.070,00

	23/5/2013
	20.070,00

	25/6/2013
	20.070,00

	25/7/2013
	22.300,00

	26/8/2013
	27.200,00

	24/9/2013
	14.260,00

	2/10/2013
	22.300,00

	24/10/2013
	36.560,00

	26/11/2013
	36.560,00

9.3. aplicar à Sra. Regina Rocha Figueiredo Nogueira a multa prevista no art. 57 da Lei 8.443/1992 c/c o art. 267 do RI/TCU, no valor de R$ 40.000,00 (quarenta mil reais) , com a fixação do prazo de 15 (quinze) dias, a contar da notificação, para que comprove, perante este Tribunal (art. 214, III, "a", do RI/TCU) , o recolhimento da dívida aos cofres do Tesouro Nacional, atualizada monetariamente desde a data do presente acórdão até a do efetivo recolhimento, se for paga após o vencimento, na forma da legislação em vigor;
9.4. autorizar, desde logo, nos termos do art. 28, II, da Lei 8.443/1992, a cobrança judicial das dívidas, caso não atendidas as notificações;
9.5. com fundamento no § 3º do art. 16 da Lei 8.443/1992, encaminhar cópia desta deliberação à Procuradoria da República na Bahia, para a adoção das medidas que entender cabíveis.

Impugnação parcial das despesas realizadas com profissionais médicos e odontólogos sem comprovação de atendimento.

Primeira Câmara

Município de Barreiras/BA.

3. Interessado/Responsável:
3.1. Interessado: Fundo Nacional de Saúde - MS (00.530.493/0001-71);
3.2. Responsável: Regina Rocha Figueiredo Nogueira (XXX.512.595-XX).

13.1. Ministros presentes: Walton Alencar Rodrigues (Presidente), Benjamin Zymler, Bruno Dantas e Vital do Rêgo.
13.2. Ministros-Substitutos presentes: Augusto Sherman Cavalcanti e Weder de Oliveira (Relator).

REGINA ROCHA FIGUEIREDO NOGUEIRA

WEDER DE OLIVEIRA

Transcrevo, com ajustes de forma, a instrução apresentada (peças 32, 33 e 34) pela Secretaria de Controle Externo de Tomada de Contas Especial (Secex-TCE) :
"Trata-se de Tomada de Contas Especial (TCE) instaurada pelo Fundo Nacional de Saúde (FNS) , em desfavor da Sra. Regina Rocha Figueiredo Nogueira, na condição de ex-secretária municipal de saúde de Barreiras-BA (gestão de 1º/1/2013 a 31/12/2016) , em razão de pagamento de despesas com profissionais médicos e odontólogos sem comprovação de atendimento em Equipes de Saúde da Família, por mais de noventa dias, durante o exercício de 2013.
HISTÓRICO 
2.	Segundo o relatório da Auditoria 13.887-MS/SGEP/Denasus (peça 2, p. 3-24) , a auditoria relativa a esta TCE deu-se com objetivo de apurar denúncia sobre possíveis irregularidades ou impropriedades no descumprimento da Política Nacional de Atenção Básica, referente à redução de incentivo complementar da carga horária de quarenta horas semanais, dos profissionais das equipes da Estratégia de Saúde da Família (ESF) no exercício de 2013 (peça 2, p. 5) .
3.	A auditoria realizada pelo Departamento Nacional de Auditoria do SUS (Denasus) deu-se no período de 25/11/2013 a 16/12/2013 (peça 2, p. 5) . Suas constatações estão descritas no item 'VI- Constatação' do relatório (peça 2, p. 6-18) . Para a presente TCE importa especificamente a constatação 296013.
Constatação 296013: Despesas realizadas com profissionais sem comprovação de atendimento em Equipes de Saúde da Família por mais de noventa dias (peça 2, p. 14) .
4. 	O montante do débito apurado no relatório da Auditoria 13.887-MS/SGEP/Denasus (RA 13.887/Denasus) atingiu o valor de R$ 284.500,00, conforme demonstrado no quadro contido no item III do Relatório Completo do Tomador de Contas Especiais 047/2017 (peça 11, p. 34-35) , a seguir reproduzido:
Quadro 1 - demonstrativo de débito
	Data do Fato Gerador
	Valor (R$) 

	25/01/2013
	7.130,00

	31/01/2013
	17.840,00

	21/02/2013
	20.070,00

	21/03/2013
	20.070,00

	03/05/2013
	20.070,00

	23/05/2013
	20.070,00

	25/06/2013
	20.070,00

	25/07/2013
	22.300,00

	26/08/2013
	7.130,00

	26/08/2013
	20.070,00

	24/09/2013
	14.260,00

	02/10/2013
	22.300,00

	24/10/2013
	14.260,00

	24/10/2013
	22.300,00

	26/11/2013
	22.300,00

	26/11/2013
	14.260,00

	TOTAL
	284.500,00

5.	A demonstração da responsabilidade da agente envolvida consta do item IV do relatório do tomador de contas especiais (peça 1, p. 35) e se resume no pagamento de despesas com salários de profissionais médicos/odontológicos sem a comprovação de atendimento ou de produção de serviços por mais de noventa dias.
6.	O item V do relatório do tomador de contas especiais (peça 1, p. 35) relacionou os documentos encaminhados à responsável e ao município de Barreiras/BA visando a regularização das contas e o ressarcimento ao erário. Exceto quanto a pedido de dilação de prazo, não consta, entretanto, ter havido manifestação da responsável nem o recolhimento dos recursos financeiros, conforme relatou o item VII do mencionado relatório (peça 1, p. 36) .
7.	Por fim, o item VIII do relatório do tomador de contas especiais consolidou a quantificação do dano e a imputação da responsabilidade à Sra. Regina Rocha Figueiredo Nogueira (peça 1, p. 36) .
8.	Em 16/1/2018, o Ministério da Transparência e Controladoria-Geral da União (CGU) emitiu o Relatório de Auditoria 40/2018 (peça 1, p. 40-41) , em concordância com o relatório do tomador de contas. O certificado de auditoria (peça 1, p. 42) e o parecer do dirigente de controle interno (peça 1, p. 43) concluíram pela irregularidade das presentes contas.
9.	Em 14/3/2018, o Ministro de Estado da Saúde atestou haver tomado conhecimento das conclusões contidas no relatório e certificado de auditoria, bem como do parecer conclusivo do dirigente do órgão de controle interno, manifestando-se pela irregularidade das contas e determinou o encaminhamento do processo ao Tribunal de Contas da União (peça 1, p. 46) .
10.	Esta TCE foi autuada no Tribunal em 28/3/2018, dando início à fase externa.
11.	No âmbito da SecexTCE, o auditor instruinte propôs o seguinte encaminhamento: realizar a citação da Sra. Regina Rocha Figueiredo Nogueira (CPF XXX.512.595-XX) , na condição de ex-secretária municipal de saúde de Barreiras/BA, para apresentar alegações de defesa quanto à ocorrência de pagamentos irregulares realizados com recursos do SUS repassados ao município de Barreiras/BA no período de janeiro a novembro de 2013, em decorrência de liquidação de despesas com salários de médicos e dentistas sem ter havido a contraprestação dos serviços, em infração aos arts. 62 e 63 da Lei 4.320/1964 e 36 do Decreto 93.872/1986, ou recolher aos cofres do FNS as importâncias identificadas, atualizadas monetariamente a partir da data indicada até o seu efetivo recolhimento. Débito original de R$ 284.500,00 (peça 6, p. 4-5) 
12.	A proposição contou com a anuência da SecexTCE (peças 7 e 8) .
13.	Com amparo na delegação de competência conferida pelo Relator, Ministro Weder de Oliveira, a SecexTCE, por intermédio do Ofício 0779/2018-TCU/Secex-TCE, de 25/7/2018 (peça 9) , tentou promover a citação da Sra. Regina Rocha Figueiredo Nogueira. Contudo, a comunicação processual foi devolvida ao TCU sem ter sido entregue à destinatária (peça 10) .
14.	Após nova pesquisa de endereço da responsável (peça 11) , novas tentativas de citar a responsável foram feitas por intermédio dos Ofícios 2.928, 2.929 e 2.930/2018-TCU/Secex-TCE, de 12/11/2018 (peças 14, 13 e 12) , mas estas também não obtiveram êxito, haja vista que as correspondências retornaram ao Tribunal (peças 15-18, 20-21) . Após a realização de nova pesquisa de endereço da responsável (peça 25) , a Seproc expediu os Ofícios 2915/2019-TCU/Secex-TCE, de 24/5/2019 (peça 23) e 7914/2019-TCU/Secex-TCE, de 5/9/2019 (peça 26) , também devolvidos ao TCU (peças 24 e 27) . Expediu, então, o Ofício 0338/2019-TCU/Seproc, de 9/10/2019 (peça 28) , o qual foi publicado no Diário Oficial da União (DOU) , Seção 3, Edição n. 213, de 4/11/2019 (peça 30) , caracterizando, assim, a ciência tácita da Sra. Regina.
15.	No entanto, transcorrido o prazo fixado para apresentação de defesa, a responsável não se manifestou, incidindo em revelia, nos termos do art. 12, § 3º, da Lei 8.443/1992.
ANÁLISE DOS PRESSUPOSTOS DE PROCEDIBILIDADE DA IN/TCU 71/2012
Verificação de Eventual Prejuízo ao Contraditório e Ampla Defesa
16.	Verifica-se que não houve o transcurso de mais de dez anos desde o fato gerador sem que tenha havido a notificação da responsável pela autoridade administrativa federal competente (art. 6º, inciso II, c/c art. 19 da IN/TCU 71/2012, modificada pela IN/TCU 76/2016) , uma vez que os recursos foram transferidos em 2013, as despesas impugnadas ainda em 2013 e a responsável notificada sobre as irregularidades pela autoridade administrativa competente entre 23/12/2013 e 8/9/2016 (peça 1, p. 35) .
Valor de Constituição da TCE
17.	Verifica-se, também, que o valor atualizado do débito apurado (sem juros) em 1º/1/2017 é de R$ 640.982,89 (peça 17) , portanto superior ao limite mínimo de R$ 100.000,00, na forma estabelecida conforme os arts. 6º, inciso I, e 19 da IN/TCU 71/2012, modificada pela IN/TCU 76/2016.
VERIFICAÇÃO DA EXISTÊNCIA DE OUTROS DÉBITOS
18.	Em atenção ao comando contido no item 9.4 do Acórdão 1772/2017-TCU-Plenário, de relatoria do Exmo. Ministro-Substituto Augusto Sherman Cavalcanti, e em atendimento ao disposto no art. 6º, § 1º, da IN/ TCU 71/2012, informa-se que não foram encontrados outros processos nos quais sejam atribuídos outros débitos à Sra. Regina Rocha Figueiredo Nogueira
EXAME TÉCNICO
Esgotamento da via administrativa do Ministério da Saúde para ressarcimento do dano
19.	Oportuno consignar que, nos termos do art. 23, § 1º, do Decreto 7.827/2012, que regulamenta a Lei Complementar 141/2012, e item 9.3.5.2 do Acórdão 1072/2017-TCU-Plenário (Relator Min. Bruno Dantas) , foram esgotadas, na via administrativa de controle interno do Ministério da Saúde, as medidas para ressarcimento do dano, conforme notificações encaminhadas à responsável descritas no relatório do tomador de contas especiais (peça 1, p. 35-36) .
Caracterização das irregularidades geradoras do dano ao erário
20.	Conforme mencionado nos itens 2 e 3 desta instrução, no período compreendido entre 25/11/2013 e 16/12/2013, o Denasus empreendeu auditoria na Secretaria Municipal de Saúde de Barreiras/BA com o objetivo de apurar denúncia sobre possíveis irregularidades ou impropriedades no descumprimento da Política Nacional de Atenção Básica relativamente à redução de incentivo complementar da carga horária de quarenta horas semanais dos profissionais das equipes da ESF no exercício de 2013.
21.	Conforme contido no RA 13.887/Denasus, a equipe de auditoria concluiu pela procedência da denúncia, relacionada à redução da carga horária dos profissionais das equipes da Estratégia da Saúde da Família do município de Barreiras/BA, um vez constatado o fato relacionado à suspensão de horas extras pagas aos profissionais, determinado pelo Poder Executivo municipal, cujos vínculos estatutários de trinta horas semanais passavam para quarenta horas para atender as prerrogativas do Ministério da Saúde. Contudo, por ocasião da auditoria do Denasus, a situação já se encontrava regularizada (peça 1, p. 18-19) .
22.	Além de diversas impropriedades verificadas na gestão do Fundo Nacional de Saúde (FNS) , a auditoria constatou a realização de despesas com pagamentos de profissionais de saúde, médicos e odontólogos, sem comprovação de atendimento por parte desses em Equipes de Saúde da Família, por mais de noventa dias. Assim, restou evidenciada irregularidade caracterizada por ausências de comprovação de atendimento por parte de dois médicos e de onze odontólogos, mas com o recebimento mensal dos proventos, contrariando o disposto na Lei 4.320/1964, arts. 62 e 63, § 2º, inciso III (peça 1, p. 14) . 
23.	Conforme estabelece o inciso III do § 2º do art. 63 da Lei 4.320/1964, a prestação efetiva do serviço constitui condição para a regular liquidação da despesa, etapa precedente do pagamento. Assim, a falta de comprovação do fornecimento dos serviços pelos profissionais de saúde torna a liquidação irregular e, por consequência, também o pagamento. Portanto, caracterizada a irregularidade cometida pela secretária municipal de saúde de Barreiras/BA, que autorizou pagamentos sem a contrapartida de serviços prestados a favor da municipalidade. 
Individualização das Condutas
24.	O Relatório de Auditoria 40/2018, da CGU, responsabilizou a então secretária de saúde do município de Barreiras-BA, Sra. Regina Rocha Figueiredo Nogueira, estando esta em débito com a Fazenda Nacional (peça 1, p. 41) .
25.	Cabe ressaltar que a responsabilização do agente público integrante da relação processual desta TCE é compatível com o entendimento firmado pelo TCU no item 9.3.3 do Acórdão 1072/2017-TCU-Plenário, de relatoria do Ministro Bruno Dantas, segundo o qual o dano ao erário deve ser restituído ao FNS pelos gestores:
'9.3.3. tratando-se de débito decorrente de dano ao erário propriamente dito, cabe ao gestor responsável pela irregularidade a obrigação de devolver os recursos, visto que, nessas situações, não há evidências de que eles tenham sido aplicados em prol de alguma finalidade pública, devendo a recomposição ser feita ao Fundo Nacional de Saúde, em respeito ao disposto no art. 2º, inciso VII, do Decreto 3.964/2001 combinado com o art. 33, § 4º, da Lei 8.080/1990;'
26.	No presente caso, o gestor responsável pela irregularidade é, nos termos do art. 33 da Lei 8.080/1990, a então secretária municipal de saúde de Barreiras/BA, Sra. Regina Rocha Figueiredo Nogueira, uma vez que os recursos foram supostamente depositados em conta específica da Secretaria Municipal de Saúde de Barreiras/BA, gerida pela mencionada secretária sob a fiscalização do Conselho Municipal de Saúde:
'Art. 33. Os recursos financeiros do Sistema Único de Saúde (SUS) serão depositados em conta especial, em cada esfera de sua atuação, e movimentados sob fiscalização dos respectivos Conselhos de Saúde.'
27.	Considerando os ilícitos acima identificados, a imputação de responsabilidade atende aos pressupostos estabelecidos na jurisprudência desta Corte de Contas. Com efeito, há elementos para individualizar as condutas, o nexo de causalidade entre estas e as irregularidades geradoras do dano e está caracterizada a atuação, no mínimo culposa, da responsável, conforme resumido na matriz de responsabilização anexa a esta instrução.
28.	Caberia à responsável demonstrar, por meio da documentação exigida na legislação de regência, a boa e regular aplicação dos recursos públicos federais geridos. Ademais, a regularidade dos referidos pagamentos com recursos públicos somente é assegurada com a observância dos procedimentos prévios de empenho, aceite/ateste e liquidação da despesa, e ainda comprovar o efetivo atendimento dos profissionais em Equipes de Saúde da Família. Portanto, a responsabilidade da Sra. Regina pelo débito é indubitável.
29.	Embora o Denasus ou a CGU não tenham considerado a responsabilidade dos dois médicos e dos onze dentistas que receberam seus proventos sem a correspondente prestação de serviços, à primeira vista, esses profissionais também deveriam responder solidariamente pelo débito, por força do disposto no inciso III do § 2º do art. 63 da Lei 4.320/1964, c/c o art. 884 do Código Civil, que assim determina:
'Art. 884. Aquele que, sem justa causa, se enriquecer à custa de outrem, será obrigado a restituir o indevidamente auferido, feita a atualização dos valores monetários.'
30.	Assim, os médicos e os dentistas se locupletaram dos recursos do SUS, isto é, tiveram enriquecimento sem causa, embora não necessariamente de forma ilícita. Logo, nos termos do Código Civil, seriam obrigados a restituir o que foi indevidamente obtido. Contudo, o próprio art. 884 contém uma ressalva que descaracteriza o enriquecimento ilícito: a justa causa.
31.	E essa justa causa pode ser considerada no caso concreto. Veja-se que a justificativa apresentada pela Sra. Regina Rocha Figueiredo Nogueira em relação à Constatação 296013 procura demonstrar que os pagamentos sem contraprestação dos serviços encontravam amparo nas situações fáticas vivenciadas na municipalidade (peça 2, p. 14) :
'A falta de médico se deve ao não interesse do profissional em aceitar o cumprimento das normas e diretrizes da ESF, principalmente no item que diz respeito à carga horária. Insta salientar que aderimos ao Provab, entretanto, dos sete profissionais classificados pelo MS, somente três compareceram e estão prestando serviços a este município. 
Neste contexto, cabe salientar que esta realidade vem sendo vivenciada pela absoluta maioria dos municípios brasileiros, haja vista que com o intuito de se combater tal realidade o Governo Federal implantou no segundo semestre de 2013 o Programa 'Mais Médicos'. (...) a administração municipal procedeu ao cadastramento do município na proposta do Mais Médico (MS) na tentativa de sanar o prob1ema destas USF e de outras que necessitassem da substituição de profissionais médicos.
Quanto ao profissional odontólogo, houve ausência nas ESB devido situação de organização da rede (equipamentos quebrados, licitações, compras, etc.) que atrasaram a regularização dos trabalhos das ESB.
As referidas unidades não tinham condições de atendimento desde o início da gestão por estarem com equipamentos quebrados, muitos sem condição até de conserto (autoclave, compressores, canetas de alta e baixa rotação, contra-ângulo, cadeiras rasgadas, amalgamador, fotopolimerizador, etc.) com nenhuma manutenção por muito tempo, faltando equipamentos importantes para o funcionamento dos serviços.
Além disso, não tínhamos materiais de consumo e instrumentais suficientes para abastecer as unidades que estavam sem os mesmos.'
32.	As justificativas apontam que os médicos foram autorizados a não cumprir toda a carga horária contratada e que os odontólogos não dispunham das condições necessárias para trabalhar.
33.	 Portanto, descaracterizado o enriquecimento sem causa dos médicos e dos dentistas e que não foram estes que deram causa ao dano ao erário, não haveria porque incluí-los como responsáveis solidários na presente TCE.
Verificação do Prazo de Prescrição da Pretensão Punitiva
34.	Observa-se não ter ocorrido a prescrição da pretensão punitiva por parte do TCU que, nos termos do entendimento firmado no Acórdão 1441/2016-TCU-Plenário (Rel. Min. Benjamin Zymler) , subordina-se ao prazo geral de prescrição indicado no art. 205 do Código Civil, qual seja, dez anos contados a partir da data de ocorrência da irregularidade sancionada, nos termos do art. 189 do Código Civil. As irregularidades discutidas nesta TCE ocorreram no exercício de 2013, portanto há menos de 10 anos.
Análise das Citações
Revelia dos Responsáveis
35.	Citado por via editalícia, a Sra. Regina Rocha Figueiredo Nogueira não atendeu à citação e não se manifestou quanto à irregularidade verificada. Destaca-se que antes da citação por edital foram adotadas providências que esgotaram as tentativas de localização da responsável. De fato, foram feitas tentativas de citação por comunicações processuais (peças 12-14, 23 e 27) a serem entregues em endereços conhecidos da responsável (peças 11 e 25) , mas que retornaram ao TCU (peças 15-19, 20-21, 24 e 27) . 
36.	Esgotados todos os meios para notificação da Sra. Regina, conforme estabelecido no art. 6°, inciso II da Resolução/TCU 170/2004, a Seproc expediu, nos termos do art. 179, inciso III, do RI/TCU, edital para promover a notificação da responsável (peça 28) .
37.	Regularmente citada (peça 29) , transcorrido o prazo regimental fixado e mantendo-se inerte, impõe-se que a Sra. Regina Rocha Figueiredo Nogueira seja considerada revel, dando-se prosseguimento ao processo, de acordo com o art. 12, § 3º, da Lei 8.443/1992.
38.	Aqui, cumpre tecer breves considerações sobre a forma como as comunicações processuais no TCU são realizadas. A esse respeito, destacam-se o art. 179, do RI/TCU (Resolução 155, de 4/12/2002) e o art. 4º, inciso III, § 1º, da Resolução TCU 170, de 30/6/2004, in verbis:
'Art. 179. A citação, a audiência ou a notificação, bem como a comunicação de diligência, far-se-ão:
I - mediante ciência da parte, efetivada por servidor designado, por meio eletrônico, fac-símile, telegrama ou qualquer outra forma, desde que fique confirmada inequivocamente a entrega da comunicação ao destinatário;
II - mediante carta registrada, com aviso de recebimento que comprove a entrega no endereço do destinatário;
III - por edital publicado no Diário Oficial da União, quando o seu destinatário não for localizado
 (...) 
Art. 3º As comunicações serão dirigidas ao responsável, ou ao interessado, ou ao dirigente de órgão ou entidade, ou ao representante legal ou ao procurador constituído nos autos, com poderes expressos no mandato para esse fim, por meio de:
I - correio eletrônico, fac-símile ou telegrama;
II - servidor designado;
III - carta registrada, com aviso de recebimento;
IV - edital publicado no Diário Oficial da União, quando o seu destinatário não for localizado, nas hipóteses em que seja necessário o exercício de defesa'. (grifado) 
Art. 4º. Consideram-se entregues as comunicações:
I - efetivadas conforme disposto nos incisos I e II do artigo anterior, mediante confirmação da ciência do destinatário;
II - realizadas na forma prevista no inciso III do artigo anterior, com o retorno do aviso de recebimento, entregue comprovadamente no endereço do destinatário;
III - na data de publicação do edital no Diário Oficial da União, quando realizadas na forma prevista no inciso IV do artigo anterior. (grifado) 
§ 1º O endereço do destinatário deverá ser previamente confirmado mediante consulta aos sistemas disponíveis ao Tribunal ou a outros meios de informação, a qual deverá ser juntada ao respectivo processo.
 (...) '
39.	Bem se vê, portanto, a validade da citação pela via editalícia, quando o seu destinatário não for localizado, nos termos do inciso III do art. 179 do RI/TCU, c/c os incisos IV do art. 3º e III do art. 4º da Resolução TCU 170/2004. 
40.	No caso vertente, a citação da responsável se deu em endereços provenientes de pesquisas de endereços realizadas pelo TCU, de forma bastante zelosa, porquanto, devido ao insucesso de realizar a citação em endereços constantes nos sistemas corporativos do TCU (peças 11 e 25) . Diante do insucesso na entrega dos ofícios nos referidos endereços, promoveu-se a citação por edital publicado no Diário Oficial da União (peça 29) .
41.	Nos processos do TCU, a revelia não leva à presunção de que seriam verdadeiras todas as imputações levantadas contra os responsáveis, diferentemente do que ocorre no processo civil, em que a revelia do réu opera a presunção da verdade dos fatos narrados pelo autor. Dessa forma, a avaliação da responsabilidade do agente não pode prescindir da prova existente no processo ou para ele carreada.
42.	Ao não apresentar defesa, a responsável deixou de produzir prova da regular aplicação dos recursos sob sua responsabilidade,  em afronta  às normas  que  impõem  aos gestores  públicos  a obrigação legal de apresentar os documentos que demonstrem  a correta utilização das verbas públicas, em observância ao contido no art. 93 do Decreto-Lei 200/67: 'Quem quer que utilize dinheiros públicos terá de justificar seu bom e regular emprego na conformidade das leis, regulamentos e normas emanadas das autoridades administrativas  competentes.'
43.	Configurada a revelia da Sra. Regina Rocha Figueiredo Nogueira frente à citação deste Tribunal e inexistindo comprovação da boa e regular aplicação dos recursos transferidos, considerados os elementos existentes nos autos, não resta alternativa senão dar seguimento ao processo proferindo julgamento sobre os elementos até aqui presentes, que conduzem à irregularidade de suas contas.
44.	Em se tratando de processo em que a parte interessada não se manifestou acerca das irregularidades imputadas, não há elementos para que se possa efetivamente aferir e reconhecer a ocorrência de boa-fé na conduta da responsável, podendo este Tribunal, desde logo, proferir o julgamento de mérito pela irregularidade das contas, conforme combinação dos §§ 2º e 6º do art.  202 do RI/TCU.
45.	Esse entendimento está amparado nos Acórdão 133/2015-TCU-Primeira Câmara, Rel. Bruno Dantas; 2.455/2015-1ª Câmara, Rel. Bruno Dantas; 3.604/2015-TCU-1ª Câmara, Rel. Bruno Dantas; 5.070/2015-2ª Câmara, Rel. André de Carvalho; 2.424/2015-TCU-Plenário, Rel. Benjamin Zymler; 3.542/2019-TCU-1ª Câmara, Rel. Vital do Rego; 2.848/2019-TCU-1ª Câmara, Rel. Marcos Bemquerer; 697/2019-TCU-Plenário, Rel. Walton Alencar e 294/2019-TCU-2ª Câmara, Rel. Augusto Nardes.
46.	Assim, com fundamento nos art. 16, inciso III, alíneas 'b' e 'c', c/c o art. 209, incisos II e III, do RI/TCU, as presentes contas especiais da Sra. Regina Rocha Figueiredo Nogueira devem ser julgadas irregulares, ela deve ser condenada em débito e ainda ser apenada com a multa prevista no art. 57 da Lei 8.443/1992. 
CONCLUSÃO
47.	O exame das ocorrências descritas na seção 'Exame Técnico' permitiu, na forma dos arts. 10, § 1º, e 12, incisos I e II, da Lei 8.443/1992, c/c o art. 202, incisos I e II, do RI/TCU, definir a responsabilidade da Sra. Regina Rocha Figueiredo Nogueira, na condição de ex-secretária municipal de saúde de Barreiras/BA, e apurar adequadamente o débito a ela atribuído.
48.	Diante da sua revelia e inexistindo nos autos elementos que permitam concluir pela ocorrência de boa-fé ou de outros excludentes de culpabilidade em sua conduta, propõe-se que suas contas sejam julgadas irregulares, que ela seja condenado em débito e que seja apenada com a multa prevista no art. 57 da Lei 8.443/1992.
PROPOSTA DE ENCAMINHAMENTO
49.	Diante do exposto, submete-se os autos à consideração superior, propondo-se:
a) considerar revel, para todos os efeitos, a Sra. Regina Rocha Figueiredo Nogueira (CPF XXX.512.595-XX) , dando-se prosseguimento ao processo, com fulcro no art. 12, § 3º, da Lei 8.443/1992;
b) com fundamento nos arts. 1º, inciso I, 16, inciso III, alíneas 'b' e 'c' da Lei 8.443/1992, c/c os arts. 19 e 23, inciso III, da mesma Lei, e com arts. 1º, inciso I, 209, incisos II e III, 210 e 214, inciso III, do Regimento Interno, que sejam julgadas irregulares as contas da Sra. Regina Rocha Figueiredo Nogueira (CPF XXX.512.595-XX) , ex-secretária municipal de saúde de Barreiras/BA, e condená-la ao pagamento das quantias a seguir especificadas, com a fixação do prazo de quinze dias, a contar da notificação, para comprovar, perante o Tribunal (art. 214, inciso III, alínea 'a', do Regimento Interno) , o recolhimento da dívida aos cofres do Fundo Nacional de Saúde, atualizada monetariamente e acrescida dos juros de mora, calculados a partir das datas discriminadas, até a data do recolhimento, na forma prevista na legislação em vigor;
	Data do Fato Gerador
	Valor (R$) 

	25/01/2013
	7.130,00

	31/01/2013
	17.840,00

	21/02/2013
	20.070,00

	21/03/2013
	20.070,00

	03/05/2013
	20.070,00

	23/05/2013
	20.070,00

	25/06/2013
	20.070,00

	25/07/2013
	22.300,00

	26/08/2013
	7.130,00

	26/08/2013
	20.070,00

	24/09/2013
	14.260,00

	02/10/2013
	22.300,00

	24/10/2013
	14.260,00

	24/10/2013
	22.300,00

	26/11/2013
	22.300,00

	26/11/2013
	14.260,00

	Valor atualizado até 2/23/2020: R$ 463.900, 67 (peça 31) 
c) aplicar à Sra. Regina Rocha Figueiredo Nogueira (CPF XXX.512.595-XX) , ex-secretária municipal de saúde de Barreiras/BA, a multa prevista no art. 57 da Lei 8.443/1992 c/c o art. 267 do Regimento Interno do TCU, com a fixação do prazo de quinze dias, a contar da notificação, para comprovar, perante o Tribunal (art. 214, inciso III, alínea 'a', do RI/TCU) , o recolhimento da dívida aos cofres do Tesouro Nacional, atualizada monetariamente desde a data do acórdão que vier a ser proferido até a do efetivo recolhimento, se for paga após o vencimento, na forma da legislação em vigor;
d) autorizar, desde logo, nos termos do art. 28, inciso II, da Lei 8.443/1992, a cobrança judicial das dívidas, caso não atendidas as notificações;
e) autorizar, caso seja de interesse da responsável, o pagamento das dívidas em 36 parcelas mensais e consecutivas, nos termos do art. 26 da Lei 8.443/1992 c/c o art. 217 do Regimento Interno, fixando-lhes o prazo de quinze dias, a contar do recebimento da notificação, para comprovarem perante o Tribunal o recolhimento da primeira parcela, e de trinta dias, a contar da parcela anterior, para comprovarem os recolhimentos das demais parcelas, devendo incidir sobre cada valor mensal, atualizado monetariamente, os juros de mora devidos, na forma prevista na legislação em vigor;
f) encaminhar cópia da deliberação ao Procurador-Chefe da Procuradoria da República na Bahia, nos termos do § 3º do art. 16 da Lei 8.443/1992 c/c o § 7º do art. 209 do Regimento Interno do TCU, para adoção das medidas cabíveis, e comunicar-lhe que o relatório e o voto que fundamentam a decisão podem ser acessados por meio do endereço eletrônico www.tcu.gov.br/acordaos e que, caso haja interesse, o Tribunal pode enviar-lhe cópia desses documentos sem qualquer custo."
2.	O representante do MP/TCU (peça 35) , procurador Júlio Marcelo de Oliveira, concordou com a proposta da unidade instrutiva.
	É o relatório.

não há.

Procurador Júlio Marcelo de Oliveira.

TOMADA DE CONTAS ESPECIAL. FUNDO NACIONAL DE SAÚDE. EQUIPES DE SAÚDE DA FAMÍLIA. PAGAMENTO DE PROFISSIONAIS SEM COMPROVAÇÃO DE SERVIÇO PRESTADO. CITAÇÃO. REVELIA. CONTAS IRREGULARES. DÉBITO. MULTA. COMUNICAÇÕES.

TOMADA DE CONTAS ESPECIAL (TCE)

Secretaria de Controle Externo de Tomada de Contas Especial (Secex-TCE).

Trata-se de tomada de contas especial instaurada pelo Fundo Nacional de Saúde (FNS) em desfavor da Sra. Regina Rocha Figueiredo Nogueira, ex-secretária municipal de Saúde de Barreiras/BA (gestão de 1º/1/2013 a 31/12/2016) , em razão de pagamento de despesas com profissionais médicos e odontólogos sem comprovação de atendimento em equipes de saúde da família (ESF) , por mais de noventa dias, durante o exercício de 2013.
2. Entre 25/11 e 16/12/2013, o Departamento Nacional de Auditoria do SUS (Denasus) realizou auditoria na Secretaria Municipal de Saúde, como "o objetivo de apurar denúncia sobre possíveis irregularidades ou impropriedades no descumprimento da Política Nacional de Atenção Básica". No relatório apresentado[footnoteRef:2], constatação nº 296013, informa-se que "em visita à Unidades de Saúde da Família foram verificadas ausências de comprovação de atendimento de dois médicos e onze odontólogos em período superior a noventa dias que receberam mensalmente seus proventos contrariando o disposto na Lei nº 4320/64, art. 62 e 63, § 2º, inciso III (...) ". O débito apurado pelo Denasus foi de R$ 284.500,00, uma vez não acatadas as justificativas que lhe foram apresentadas.  [2:  Peça 2, p. 14-15] 
3. O relatório do tomador de contas especial[footnoteRef:3] confirmou o débito apurado pela auditoria do Denasus, de responsabilidade da Sra. Regina Rocha Figueiredo Nogueira. [3:  Peça 2, p. 33-38.] 
4. O relatório de auditoria da Controladoria-Geral da União[footnoteRef:4] chegou às mesmas conclusões. Após serem emitidos o certificado de auditoria[footnoteRef:5], o parecer do dirigente de controle interno[footnoteRef:6] e o pronunciamento ministerial[footnoteRef:7], o processo foi remetido a este Tribunal. [4:  Peça 1, p.40-41.]  [5:  Peça 1, p. 42.]  [6:  Peça 1, p. 43.]  [7:  Peça 1, p. 44.] 
5. Diante dos elementos acostados aos autos, a Secretaria de Controle Externo de Tomada de Contas Especial (Secex-TCE) [footnoteRef:8] promoveu a citação da responsável pelos valores apontados pelo tomador de contas especial, decorrente de pagamentos irregulares com recursos do SUS, em infração aos arts. 62 e 63 da Lei 4.320/1964 e ao art. 36 do Decreto 93.872/1986. [8:  Peças 6, 7 e 8.] 
6. Devidamente cientificada[footnoteRef:9], a Sra. Regina Rocha Figueiredo Nogueira permaneceu silente, impondo-se considerá-la revel. [9:  Peças 12 a 29.] 
7. Com base nos documentos apresentados, a Secex-TCE propôs[footnoteRef:10] que as contas da responsável fossem julgadas irregulares, atribuindo-lhe o débito apurado, bem como a aplicação da sanção prevista no art. 57 da Lei 8.443/1992. [10:  Peças 32, 33 e 34.] 
8. O representante do MP/TCU, subprocurador-geral Paulo Soares Bugarin, endossou o encaminhamento proposto[footnoteRef:11]. [11:  Peça 35.] 
9. Assim, inexistindo elementos que permitam concluir pela regularidade dos pagamentos realizados aos profissionais médicos e odontólogos, sem a devida prestação do serviço, a responsável deve ter suas contas julgadas irregulares e ser condenada em débito, aplicando-lhe a multa prevista no art. 57 da Lei 8.442/1992.
Diante do exposto, manifesto-me pela aprovação do acórdão que ora submeto à apreciação deste Colegiado. 
TCU, Sala das Sessões Ministro Luciano Brandão Alves de Souza, em tagDataSessao.
Weder de Oliveira 
Relator